【裁判字號】    97,訴,752
【裁判日期】    971231
【裁判案由】    塗銷登記
【裁判全文】
臺灣新竹地方法院民事判決               97年度訴字第752號
原      告  乙○○
訴訟代理人  錢炳村律師
被      告  丙○○
            丁○○
兼  共  同
訴訟代理人  甲○○
上列當事人間請求撤銷贈與等事件，本院於民國97年12月18日言
詞辯論終結，判決如下：
    主      文
被告甲○○與被告丙○○、丁○○之被繼承人彭月美間就附表所
示之不動產應有部分二分之一，於民國九十年二月二十三日以通
謀虛偽所為買賣隱藏贈與行為及所有權移轉行為均應予撤銷。
被告丙○○、丁○○就如附表所示之不動產應有部分二分之一，
於民國九十三年十一月十日經新竹縣新湖地政事務所以繼承為登
記原因所為之所有權移轉登記應予塗銷。
被告甲○○及被告丙○○、丁○○之被繼承人彭月美就如附表所
示之不動產應有部分二分之一，於民國九十年二月二十三日經新
竹縣新湖地政事務所所為之所有權移轉登記應予塗銷。
訴訟費用由被告連帶負擔。
    事實及理由
一、原告主張：
    被告甲○○明知飲酒後不能駕車，竟於民國89年11月20日下
    午，在服用酒類，已達不能安全駕駛動力交通工具之情況下
    ，仍駕駛車號JT－3813號自小客車，並於同日下午2 時10分
    許，行經新竹縣湖口鄉新竹工業區○○路與工業三路交叉口
    時撞擊駕駛車號CL－5147號自小客車之被害人傅以榮，並致
    被害人傅以榮受有嚴重傷害，經送往東元醫院急救仍不治死
    亡，而被告甲○○所涉過失致人於死等刑事案件，並經本院
    刑事庭以90年度交訴字第68號判決及台灣高等法院刑事庭以
    90年度交上易字第281 號判決判處罪刑確定，又經被害人傅
    以榮之繼承人即原告及傅仲箎、傅大維、傅紫綾、王麗琴等
    人對被告甲○○提起刑事附帶民事損害賠償之訴訟後，亦經
    本院民事庭以90年度重訴字第149 號判決確定，再經被害人
    傅以榮之繼承人即原告及傅仲箎、傅大維、傅紫綾、王麗琴
    等人對被告甲○○聲請強制執行後，因經本院民事執行處95
    年度執武字第16830 號強制執行無效果，乃核發債權憑證在
    案。豈料，被告甲○○明知已對被害人傅以榮之繼承人即原
    告及傅仲箎、傅大維、傅紫綾、王麗琴等人負有損害賠償債
    務，且已無其他之財產可供執行清償原告及傅仲箎、傅大維
    、傅紫綾、王麗琴等人之損害賠償債權，竟於90年1 月20日
    與其前妻彭月美通謀，將其僅有如附表所示之土地及建物之
    應有部分2 分之1 （以下簡稱系爭房地），以虛偽買賣實為
    贈與之意思，將系爭房地贈與其前妻彭月美，並於90年2 月
    23日以買賣之原因辦畢所有權移轉登記。查被告甲○○既除
    系爭房地外，無其他不動產，則被告甲○○與其前妻彭月美
    通謀，將其所有系爭房地以虛偽買賣實係贈與之情形移轉登
    記與其前妻彭月美，並以買賣為登記原因，向新竹縣新湖地
    政事務所申請辦理所有權移轉登記等行為，將致被告甲○○
    陷於無資力之狀態，而無從清償其對原告及及傅仲箎、傅大
    維、傅紫綾、王麗琴等人所負之損害賠償債務，顯已害及原
    告等人之債權，嗣彭月美於93年9 月2 日死亡，而被告丙○○、丁○○均為彭月美之繼承人，並於93年11月10日將如附
    表所示之不動產，以繼承為原因辦畢所有權移轉登記，迄原
    告於96年12月19日追查後，始發現上情，為此，爰依民法第
    87條第2 項、第244 條第2 項、第4 項前段之規定，訴請撤
    銷被告甲○○、彭月美間就系爭房地隱藏贈與之虛偽買賣行
    為及所有權移轉之物權行為，並請判命被告丙○○、丁○○
    之被繼承人彭月美塗銷新竹縣新湖地政事務所就系爭房地，
    於90年2 月23日所為之所有權移轉登記，暨被告丙○○、丁○○塗銷新竹縣新湖地政事務所就系爭房地，於93年11月10
    日所為之所有權移轉登記等語。並聲明：如主文第1 、2 、
    3 項所示。
二、被告方面：
    被告對於被告甲○○前因過失致人於死等刑事案件，經法院
    判處罪刑確定，且經被害人傅以榮之繼承人對被告甲○○提
    起刑事附帶民事訴訟後，亦經法院判決確定，而被告甲○○
    於前開時、地，將其所有之系爭房地以買賣為原因移轉登記
    與其前妻彭月美，嗣彭月美死亡後，其所有如附表所示之不
    動產由被告丙○○、丁○○繼承，並辦畢繼承登記之事實並
    不爭執，惟先則辯稱被告甲○○因選舉積欠前妻彭月美100
    多萬元債務，故被告甲○○乃將其所有系爭房地出售與其前
    妻彭月美以抵償債務，嗣又辯稱被告甲○○因酒後駕車肇事
    ，故與前妻彭月美商議，由被告甲○○將其所有系爭房地出
    賣給前妻彭月美，以便取得買賣價金後可支付賠償金，雙方
    所約定之買賣價款為30多萬元，嗣前妻彭月美於取得系爭房
    地之所有權後，有向銀行貸款1,000,000 元，迄前妻彭月美
    死亡後，如附表所示之不動產全部由被告丙○○及丁○○繼
    承，並辦畢所有權移轉登記，復由被告丙○○及丁○○清償
    前開100 多萬元之銀行貸款，而被告甲○○名下並無任何財
    產，自出監後陸續以打零工為生，收入並不固定等語，並聲
    明：原告之訴駁回。
三、兩造不爭執之事實：
(一)被告甲○○明知飲酒後不能駕車，竟於89年11月20日下午，
    在服用酒類，已達不能安全駕駛動力交通工具之情況下，仍
    駕駛車號JT－3813號自小客車，並於同日下午2 時10分許，
    行經新竹縣湖口鄉新竹工業區○○路與工業三路交叉口時撞
    擊駕駛車號CL－5147號自小客車之被害人傅以榮，並致被害
    人傅以榮受有嚴重傷害，經送往東元醫院急救仍不治死亡，
    而被告甲○○所涉過失致人於死等刑事案件，並經本院刑事
    庭以90年度交訴字第68號判決及台灣高等法院刑事庭以90年
    度交上易字第281 號判決罪刑確定，又經被害人傅以榮之繼
    承人即原告及傅仲箎、傅大維、傅紫綾、王麗琴等人對被告
    甲○○提起刑事附帶民事損害賠償之訴訟後，亦經本院民事
    庭以90年度重訴字第149 號判決確定，再經被害人傅以榮之
    繼承人即原告及傅仲箎、傅大維、傅紫綾、王麗琴等人持本
    院90年度重訴字第149 號民事判決及確定證明書等執行名義
    ，聲請對被告甲○○之財產為強制執行，經本院以95年度執
    字第16830 號強制執行事件受理，惟嗣經查詢被告甲○○名
    下並無財產可供執行，乃經本院於96年1 月9 日核發新院雲
    95執武字第16830 號債權憑證之事實，有本院90年度交訴字
    第68號刑事判決、台灣高等法院90年度交上易字第281 號刑
    事判決、本院90年度重訴字第149 號民事判決、本院新院雲
    95執武字第16830 號債權憑證、原告最新之戶籍謄本、被告
    甲○○台灣高等法院被告前案紀錄表及台灣高等法院在監在
    押全國紀錄表等件附卷可稽（見本院卷第19至26頁、本院97
    年度竹北簡調字第30號第42至44頁），並經本院依職權調取
    本院95年度執字第16830 號執行卷宗閱明屬實。
(二)如附表所示不動產原由甲○○及其前妻彭月美所共有，其應
    有部分各為2 分之1 ，嗣被告甲○○於90年1 月20日將其所
    有之系爭房地以買賣為原因移轉登記與其前妻彭月美，並於
    90年2 月23日辦畢所有權移轉登記，嗣彭月美於93年9 月2
    日死亡，而被告丙○○、丁○○均為彭月美之繼承人，並於
    93年11月10日將如附表所示之不動產，以繼承為原因辦畢所
    有權移轉登記之事實，有土地登記謄本、建物登記謄本、新
    竹縣新湖地政事務所異動索引表、土地登記謄本、建物登記
    謄本、被告戶籍謄本及許月美之個人基本資料查詢結果等件
    附卷可稽（見本院97年度竹北簡調字第30號卷第6 至9 頁、
    第33、34頁、第45頁及本院卷第27頁），且經本院依職權向
    新竹縣新湖地政事務所調取被告甲○○所有系爭房地90年間
    辦理移轉登記之相關資料，並有新竹縣新湖地政事務所97年
    3 月13日新湖地登字第0970000884號函及檢附之相關資料在
    卷可憑（見本院97年度竹北簡調字第30號卷第16至29頁）。
四、得心證之理由：
    本件經協議簡化爭點，兩造同意簡化爭點如下：
    原告依民法第87條第2 項、第244 條之規定提起本件訴訟，
    是否有理由？
(一)按表意人與相對人通謀而為虛偽意思表示者，其意思表示無
    效。但不得以其無效對抗善意第三人。虛偽意思表示，隱藏
    他項法律行為者，適用關於該項法律行為之規定。民法第87
    條定有明文。又第三人主張表意人與相對人通謀而為虛偽意
    思表示者，該第三人應負舉證之責。民法第87條第2 項所謂
    虛偽意思表示隱藏他項法律行為者，適用關於該項法律行為
    之規定，係指為虛偽意思表示之當事人間，隱藏有他項真實
    之法律行為而言，最高法院48年台上字第29號、50年台上字
    第2675號判例意旨可資參照。是本件被告甲○○與其前妻彭
    月美間就系爭房地所為之不動產所有權移轉行為，如隱藏他
    項法律行為者，依上開規定，應適用關於該項法律行為之規
    定。
(二)被告雖辯稱被告甲○○確有將系爭房地出售其前妻彭月美云
    云。惟查，被告先則辯稱：被告甲○○因選舉積欠前妻彭月
    美100 多萬元債務，故被告甲○○乃將其所有系爭房地出售
    與其前妻彭月美以抵償債務云云（見本院97年度竹北簡調字
    第30號卷第40頁、第60、61頁），嗣又改口辯稱：被告甲○○因酒後駕車肇事，故與前妻彭月美商議，由被告甲○○將
    其所有系爭房地出賣給前妻彭月美，以便取得買賣價金後可
    支付賠償金，雙方約定買賣價款為30多萬元云云（見本院卷
    第16頁），然被告就其等所辯被告甲○○為何將其所有之系
    爭房地移轉登記與前妻彭月美之原因，不僅前後所辯矛盾不
    一，且互有扞挌，則其等前開所辯已難認真實。第查，被告
    雖辯稱被告甲○○係因積欠其前妻彭月美100 多萬元之選舉
    債務，故將系爭房地移轉登記與前妻彭月美抵償債務云云。
    ，惟被告就其等此部分所辯，並未能提出任何證據方法以實
    其說，則其等此部分所辯實難遽採。至被告雖另辯稱被告甲○○係為籌措酒後肇事之賠償金，故與其前妻彭月美商議，
    將系爭房地以30多萬元之價格出售給彭月美云云。然查，參
    諸被告甲○○所有系爭房地在移轉登記與其前妻彭月美斯時
    ，僅依系爭房地之土地公告現值計算，其系爭房地之土地即
    有400,300 元之價值（此尚未計算系爭房屋之價值），此觀
    本院依職權向新竹縣新湖地政事務所函調檢附之新竹縣稅捐
    稽徵處土地增值稅免稅證明書自明（見本院97年度竹北簡調
    字第30號卷第18頁），而據被告自承彭月美於取得系爭房地
    後，連同其原有如附表所示不動產應有部分2 分之1 之權利
    ，將如附表所示之整筆不動產向銀行抵押貸款，尚貸得1,00
    0,000 元之款項等語，是以被告甲○○所有系爭房地即為如
    附表所示不動產之應有部分2 分之1 計算，足見系爭房地至
    少亦有超過500,000 元之價值，詎被告甲○○竟願以偏低於
    市價之價格，將其所有系爭房地出售給其前妻彭月美，且於
    取得買賣價金後，甚仍無資力給付被害人傅以榮之繼承人任
    何賠償金，顯均啟人疑竇，亦與常情事理相悖，況被告就其
    等所辯被告甲○○確有出售系爭房地給前妻彭月美之真意，
    且確有收取30多萬元之買賣價款云云，始終未能舉證以實其
    說，則其等此部分所辯亦要難採信。準此，足認本件被告甲○○與其前妻彭月美間就系爭房地雖偽以簽訂買賣契約之方
    式，而於形式上成立買賣關係，然實質上雙方之真意卻係成
    立贈與契約，依民法第87條第2 項虛偽意思表示，隱藏他項
    法律行為者，適用關於該項法律行為之規定，則被告甲○○
    與其前妻彭月美間關於系爭房地之交易，應屬贈與之法律關
    係，而為無償之行為，是原告前開主張堪信為真實。
(三)按債務人所為之無償行為，有害及債權者，債權人得聲請法
    院撤銷之。債權人依第1 項或第2 項之規定聲請法院撤銷時
    ，得並聲請命受益人或轉得人回復原狀，民法第244 條第1
    項、第4 項前段定有明文。又所謂害及債權，乃指債務人之
    行為，致積極的減少財產，或消極的增加債務，因而使債權
    不能獲得清償之情形，若債權人之債權，因債務人之行為，
    致有履行不能或困難之情形者，即應認為有損害於債權人之
    權利，並不以債務人因其行為致陷於無資力為限（最高法院
    81年度臺上字第207 號判決、45年臺上字1316號判例意旨參
    照）。次按民法第244 條撤銷權之客體包括債務人之債權行
    為及物權行為，債權人行使此種撤銷權時，並可同時訴請撤
    銷債務人之債權及物權行為（最高法院42年臺上字第323 號
    、48年臺上字1750號判例意旨亦可資參照）。
(四)查本件被告甲○○對原告有上開損害賠償債務，即對原告負
    有清償責任，詎被告甲○○於上開損害賠償債務未清償前，
    竟於90年1 月20日，與其前妻彭月美以虛偽買賣實為贈與之
    意思將其所有之系爭房地移轉登記與其前妻彭月美，該虛偽
    買賣之意思表示既係隱藏贈與行為，依民法第87條第2 項規
    定，自應適用關於贈與行為之規定，而被告甲○○於未清償
    原告之損害賠償債務前，竟將其所有之系爭房地贈與其前妻
    彭月美，顯已減少其一般財產，影響其清償全部債務之能力
    ，致原告之債權有履行不能或行使困難之情形，且查，被告
    甲○○名下並無任何不動產，此經本院依職權調取稅務電子
    閘門財產所得調件明細表附卷可稽（見本院卷第18頁），則
    被告甲○○與其前妻彭月美間上開贈與之無償行為顯有害債
    權人即原告之債權，依上開規定及說明，原告自得訴請撤銷
    被告甲○○及彭月美間就被告甲○○所有系爭房地所為之贈
    與債權行為及移轉所有權之物權行為，並將對彭月美所為之
    所有權移轉登記予以塗銷，而彭月美已於93年9 月2 日死亡
    ，系爭房地現已由彭月美之繼承人即被告丙○○、丁○○所
    繼承，並辦畢所有權移轉登記，則其等就系爭房地所為之所
    有權移轉登記亦應予以塗銷。從而，原告依民法第244 條第
    1 項及第4 項規定，求為判決如主文第1 、2 、3 項所示，
    均為有理由，應予准許。
五、本件判決基礎俱已臻明確，兩造其餘攻防方法及訴訟資料經
    本院審酌後，核與判決不生影響，無逐一論駁之必要，併此
    敘明。
六、據上論結：本件原告之訴為有理由，依民事訴訟法第85條第
    2 項，判決如主文。
中    華    民    國    97    年    12    月    31    日
                  民事第一庭    法  官  高敏俐
以上正本係照原本作成。
如對本判決上訴，須於判決送達後20日內向本院提出上訴狀。
中    華    民    國    97    年    12    月    31    日
                                書記官  黎秀娟
附表：
┌───────────────────────────────────────────────────┐
│土地標示：                                                                                            │
├───┬───┬───┬─────┬────┬──────┬────────┬────────────┤
│縣  市○  段  ○○  段│ 地    號 │ 地  目 │ 面      積 │ 設           定│備                    註│
│      │      │      │          │        │（平方公尺）│ 權  利  範   圍│                        │
├───┼───┼───┼─────┼────┼──────┼────────┼────────────┤
│新竹縣│福龍段│      │   656    │   建   │    298.86  │                │                        │
│新豐鄉│      │      │          │        │            │                │                        │
├───┴───┴───┴─────┴────┴──────┴────────┴────────────┤
│建物標示：                                                                                            │
├─┬───────┬──────────┬─┬─┬───────────┬────┬───┬─────┤
│  │建 物 門 牌   │  基  地  坐  落    │  │  │建    物    面     積 │附    屬│設定權│   備     │
│建│              │                    │層│構│（平  方    公    尺）│建    物│利範圍│          │
│  ├─┬─┬───┼──┬─┬─┬───┤  │  ├─┬─┬─┬─┬─┬─┼────┤      │          │
│號│縣│街│巷號  │縣  │  │小│      │樓│造│一│二│三│  │  │合│主 要 建│      │          │
│  │  │路│      │    │段│  │地  號│  │  │  │  │  │  │  │  │        │      │          │
│  │市│段│弄樓  │市  ○  ○段│      │  │  │  │  │  │  │  │  │築 材 料│      │   註     │
│  │  │  │      │    │  │  │      │  │  │層│層│層│  │  │計│及 用 途│      │          │
├─┼─┼─┼───┼──┼─┼─┼─┬─┼─┼─┼─┼─┼─┼─┼─┼─┼────┼───┼─────┤
│1 │新│福│9 鄰11│新  │福│  │6 │  │  │加│9 │5 │2 │  │  │1 │        │      │          │
│3 │竹│興│股90號│竹  │龍│  │5 │  │  │強│9 │1 │1 │  │  │7 │        │      │          │
│6 │縣│村│      │縣  │段│  │6 │  │  │磚│. │. │. │  │  │1 │        │      │          │
│  │新│  │      │新  │  │  │  │  │  │造│0 │1 │2 │  │  │. │        │      │          │
│  │豐│  │      │豐  │  │  │  │  │  │  │0 │5 │6 │  │  │4 │        │      │          │
│  │鄉│  │      │鄉  │  │  │  │  │  │  │  │  │  │  │  │1 │        │      │          │
│  │  │  │      │    │  │  │  │  │  │  │  │  │  │  │  │  │        │      │          │
└─┴─┴─┴───┴──┴─┴─┴─┴─┴─┴─┴─┴─┴─┴─┴─┴─┴────┴───┴─────┘


司法院資訊處製作；財團法人民間司法改革基金會備份。
